臺灣臺南地方法院民事判決　　　　　　100年度家訴字第317號
原　　　告　台新國際商業銀行股份有限公司
法定代理人　蔡榮棟
訴訟代理人　何岳儒律師
被　　　告　田玉梅
兼上一　人
訴訟代理人　吳進華
上列當事人間請求宣告改用分別財產制事件，本院於民國100年9
月7日言詞辯論終結，判決如下：
    主      文
被告吳進華與被告田玉梅應改用夫妻分別財產制。
訴訟費用新臺幣仟元由被告負擔。
    事實及理由
一、原告主張：
  (一)被告二人現婚姻關係存續中，其等婚後未向法院辦理夫妻分
    別財產制契約登記，被告吳進華前積欠原告借款新臺幣 (下
    同)570,153元，迄今未清償，經原告數次催索，被告吳進華
    均置之不理，拒不償還前開債務，原告乃聲請對被告吳進華
    強制執行，惟執行無效並發還鈞院100年6月13日南院龍100
    司執高字第50988號債權憑證；原告另向國稅局調閱被告吳
    進華最新年度之財產所得資料，發現被告吳進華名下無可供
    執行受償之財產。
  (二)按夫妻未以契約訂立夫妻財產制者，除本法另有規定外，以
    法定財產制，為其夫妻財產制，民法第1005條定有明文；又
    債權人對於夫妻一方之財產已為扣押，而未得受清償時，法
    院因債權人之聲請，得宣告改用分別財產制，民法第1011條
    定有明文，所謂未得受清償，包括全無可扣押之物或扣押之
    物數量不足，及所扣押之財產不足清償該為扣押之債權人債
    權等情形，最高法院89年度臺上字第854號判決意旨足資參
    照。本件被告二人婚姻關係現仍存續中，且未以契約訂定夫
    妻財產制，是被告二人間之夫妻財產制自為法定財產制，被
    告吳進華之財產既不足清償所欠原告債務，原告自得依民法
    第1011條之規定提起本件訴訟。
  (三)聲明：如主文所示。
二、被告吳進華辯以：其印象中沒有積欠原告債務達570,153元
    ，應是30萬元左右，其之前有與原告談過，原告表示若一次
    償清可以打折，但其希望以分期的方式償還，且房子是其岳
    母出資給被告田玉梅所購買，房子不是其的，其名下沒有財
    產等語，並聲明：原告之訴駁回。
三、得心證之理由：
  (一)按夫妻未以契約訂立夫妻財產制者，除本法另有規定外，以
    法定財產制為其夫妻財產制，民法第1005條定有明文；次按
    債權人對於夫妻一方之財產已為扣押，而未得受清償時，法
    院因債權人之聲請，得宣告改用分別財產制，民法第1011條
    亦規定甚明。而所謂未得受清償，包括全無可扣押之物或所
    扣押之物數量不足及所扣押之財產不足清償該為扣押之債權
    人債權等情形，最高法院89年度臺上字第854號判決可資參
    照。此法條立法意旨，乃為貫徹物權法定主義及保護交易安
    全，同時避免夫妻藉登記夫妻財產制之方式，逃避債權人之
    強制執行。
  (二)原告主張被告吳進華、田玉梅為夫妻，婚姻關係仍存續中，
    婚後並未辦理夫妻財產制登記，應以法定財產制為夫妻財產
    制之事實，此據原告提出戶籍謄本、司法院夫妻財產登記資
    料網路查詢結果單各1件為證，此一事實堪以認定。原告次
    主張被告吳進華積欠伊借款債務，前經伊聲請本院對被告吳
    進華強制執行，惟執行無效並發還本院100年6月13日南院龍
    100司執高字第50988號債權憑證，及被告吳進華財產不足清
    償所欠債務等事實，亦據提出本院100年6月13日南院龍100
    司執高字第50988號債權憑證、財政部高雄市國稅局99年度
    綜合所得稅各類所得資料清單、財產歸屬資料清單各1件為
    證，且參本院依職權調閱被告吳進華之稅務電子閘門財產所
    得調件明細表資料，被告吳進華於99年度均無所得與財產資
    料；綜此，堪信原告之主張為真實。
  (三)被告吳進華固辯稱房子是其岳母出資給被告田玉梅所購買，
    房子非其所有，其名下沒有財產等語；惟查原告就伊對於被
    告吳進華之債權，業經聲請強制執行，全未受償，而獲本院
    核發100司執高字第50988號債權憑證在案，揆諸前揭民法第
    1011條規定及最高法院89年度臺上字第854號判決意旨，原
    告訴請宣告被告二人改用分別財產制，即屬有據；且按法定
    財產制關係消滅時，夫或妻現存之婚後財產，扣除婚姻關係
    存續所負債務後，如有剩餘，其雙方剩餘財產之差額，應平
    均分配。民法第1030條之1第1項前段定有明文，本件被告吳
    進華與被告田玉梅如經法院判決宣告應改用夫妻分別財產制
    確定，被告二人間之法定夫妻財產制關係將歸於消滅，而有
    上開民法第1030條之1規定之適用，屆時被告吳進華能否請
    求夫妻剩餘財產分配及其分配數額為何，此乃被告二人將來
    分配夫妻剩餘財產時始應審酌者，要與本件原告之請求無涉
    ，是被告吳進華所辯上情，縱令屬實，亦與本件原告之訴無
    涉，併予敘明。
  (四)綜上，原告前曾獲本院100年6月13日南院龍100司執高字第
    50988號債權憑證，計被告吳進華迄今尚積欠原告570,153元
    ，然因被告吳進華名下無財產及所得可供扣押執行，已如前
    所認定，從而原告依民法第1011條規定，訴請宣告被告二人
    之夫妻財產制應改用分別財產制，洵屬有據，應予准許。
四、據上論結：本件原告之訴為有理由，依民事訴訟法第78條、
    第85條第1項前段、第87條第1項，判決如主文。
中    華    民    國   100    年    9     月    21    日
                  家事法庭    法  官  林富郎
以上正本係照原本作成。
如對本判決上訴，須於收受判決正本送達後20日內向本院提出上
訴狀，並繳納上訴費及附具繕本。
中    華    民    國   100    年    9     月    21    日
                              書記官  劉毓如